臺灣新北地方法院刑事判決
111年度金訴字第1321號
公  訴  人  臺灣新北地方檢察署檢察官
被      告  陳建甫


                    （現在法務部○○○○○○○○○○○執行中）
上列被告因違反洗錢防制法等案件，經檢察官提起公訴（111年
度偵字第19602號），被告於本院準備程序中就被訴事實為有罪
之陳述，經合議庭裁定由受命法官依簡式審判程序獨任審理，判
決如下：
    主  文
乙○○犯三人以上共同詐欺取財罪，處有期徒刑壹年貳月。
未扣案之犯罪所得新臺幣參仟元沒收，於全部或一部不能沒收或
不宜執行沒收時，追徵其價額。
    事  實
一、乙○○於民國109年7月15日前不久某時許，加入姓名、年籍不
    詳，自稱「太子」之成年人組成之詐欺集團，擔任俗稱「取
    簿手」之角色，負責收取詐欺集團所詐得之人頭帳戶之提款
    卡。嗣乙○○與「太子」及其他詐欺集團成員共同意圖為自己
    不法之所有，基於三人以上共同詐欺取財及掩飾、隱匿詐欺
    犯罪所得去向暨所在之犯意聯絡，先由乙○○於109年7月17日
    某時許，依詐欺集團成員指示，在新北市○○區○○○路00號7樓
    首府大飯店前，向陳志豪（涉犯違反洗錢防制法，經法院另
    行判決）收取其所申辦之中國信託商業銀行帳號0000000000
    00號帳戶（下稱本案帳戶）之存摺、金融卡、密碼及網路銀
    行帳號、密碼後，將本案帳戶資料交予詐欺集團成員。而該
    詐欺集團某成員則於109年6月下旬至7月上旬，在交友軟體
    上，向丙○○佯稱：有投資管道能夠獲利云云，致丙○○陷於錯
    誤，因而於109年7月22日下午3時39分許，匯款新臺幣（下
    同）31萬元至本案帳戶內，再由該詐欺集團成員於同日下午
    4時4分至19分許，持本案帳戶金融卡提領31萬元，並將款項
    交給詐欺集團上游成員，以此方式與「太子」等人共同製造
    金流之斷點，以掩飾、隱匿詐欺犯罪所得之去向暨所在，乙
    ○○並從中取得報酬即現金3千元。
二、案經丙○○訴由臺南市政府警察局第六分局報告臺灣新北地方
    檢察署檢察官偵查起訴。
    理  由
一、前揭犯罪事實，業據被告乙○○於偵訊、本院準備程序及審理
    中均坦承不諱（偵卷二第169至171頁，本院卷第55、61、62
    頁），核與證人即同案被告陳志豪於警詢及偵訊時之證述（
    偵卷一第57至61頁，偵卷二第18至20頁）、證人即告訴人丙
    ○○於警詢時之證述（偵卷一第207至220頁）情節均大致相符
    ，並有本案帳戶基本資料、交易明細（偵卷一第63至68頁）
    、彰化銀行匯款回條聯（偵卷一第230頁）、內政部警政署
    反詐騙諮詢專線紀錄表（偵卷一第241至242頁）、臺中市政
    府警察局豐原分局合作派出所受理詐騙帳戶通報警示簡便格
    式表（偵卷一第252頁）、金融機構聯防機制通報單（偵卷
    一第287頁）附卷可稽，足認被告前開任意性自白核與事實
    相符，堪以採信。綜上所述，本件事證明確，被告犯行堪以
    認定，應予依法論科。
二、論罪科刑：
㈠、法律說明：
 1、按洗錢防制法第2條規定：「本法所稱洗錢，指下列行為：
    一意圖掩飾或隱匿特定犯罪所得來源，或使他人逃避刑事追
    訴，而移轉或變更特定犯罪所得。二掩飾或隱匿特定犯罪所
    得之本質、來源、去向、所在、所有權、處分權或其他權益
    者。三收受、持有或使用他人之特定犯罪所得。」所稱特定
    犯罪，依照同法第3條第1款，包含最輕本刑為6月以上有期
    徒刑以上之刑之罪。從而第14條第1項所規範之一般洗錢罪
    ，必須有第3條規定之前置特定犯罪作為聯結，始能成立。
    同法第15條第1項則規定：「收受、持有或使用之財物或財
    產上利益，有下列情形之一，而無合理來源且與收入顯不相
    當者，處6月以上5年以下有期徒刑，得併科新臺幣5百萬元
    以下罰金：一冒名或以假名向金融機構申請開立帳戶。二以
    不正方法取得他人向金融機構申請開立之帳戶。三規避第7
    條至第10條所定洗錢防制程序。」第15條之特殊洗錢罪，係
    在無法證明前置犯罪之特定不法所得，而未能依第14條之一
    般洗錢罪論處時，始予適用。倘能證明人頭帳戶內之資金係
    前置之特定犯罪所得，即應逕以一般洗錢罪論處，自無適用
    特殊洗錢罪之餘地。例如詐欺集團向被害人施用詐術後，為
    隱匿其詐欺所得財物之去向，而令被害人將其款項轉入該集
    團所持有、使用之人頭帳戶，並由該集團所屬之車手前往提
    領詐欺所得款項得逞，檢察官如能證明該帳戶內之資金係本
    案詐欺之特定犯罪所得，即已該當於新法第14條第1項之一
    般洗錢罪；至若無法將人頭帳戶內可疑資金與本案詐欺犯罪
    聯結，而不該當第2條洗錢行為之要件，當無從依第14條第1
    項之一般洗錢罪論處，僅能論以第15條第1項之特殊洗錢罪
    。倘行為人意圖掩飾或隱匿特定犯罪所得來源，而將特定犯
    罪所得直接消費處分，甚或交予其他共同正犯，而由共同正
    犯以虛假交易外觀掩飾不法金流移動，即難認單純犯罪後處
    分贓物之行為，應仍構成第2條第1或2款之洗錢行為（最高
    法院108年度台上字第1744號判決意旨參照）。
 2、查被告取得本案帳戶資料後，旋將本案帳戶資料交予其他詐
    欺集團成員，由該詐欺集團成員對告訴人施以詐術，將錢匯
    入本案帳戶，再由詐欺集團成員提領款項後交予上游成員，
    當屬洗錢防制法第2條第2款掩飾、隱匿特定犯罪所得去向、
    所在之行為。
㈡、罪名：
    核被告所為，係犯刑法第339條之4第1項第2款之三人以上共
    同詐欺取財罪、洗錢防制法第2條第2款、第14條第1項之一
    般洗錢罪。
㈢、共同正犯：
    被告就上開犯行，與「太子」及其餘所屬成年詐欺集團成員
    間，有犯意聯絡及行為分擔，為共同正犯。
㈣、罪數：
    按刑法第55條所定一行為而觸犯數罪名之想像競合犯，應從
    一重處斷，其規範意旨在於避免對於同一犯罪行為予以過度
    評價，所謂「同一行為」應指實行犯罪之行為完全或局部具
    有同一性而言。法律分別規定之數個不同犯罪，倘其實行犯
    罪之行為，彼此間完全或局部具有同一性而難以分割，應得
    依想像競合犯論擬（最高法院98年度台上字第1912號判決意
    旨參照）。查被告所犯三人以上共同詐欺取財、洗錢之行為
    ，係基於單一之目的為之，且其行為具有局部同一性，屬一
    行為觸犯數罪名之想像競合犯，應依刑法第55條前段之規定
    ，從一重論以三人以上共同詐欺取財罪。
㈤、洗錢防制法第16條第2 項規定適用之說明：
    按想像競合犯係一行為觸犯數罪名，行為人犯罪行為侵害數
    法益皆成立犯罪，僅因法律規定從一重處斷科刑，而成為科
    刑一罪而已，自應對行為人所犯各罪均予適度評價，始能對
    法益之侵害為正當之維護。因此法院於決定想像競合犯之處
    斷刑時，雖以其中最重罪名之法定刑作為裁量之準據，惟具
    體形成宣告刑時，亦應將輕罪之刑罰合併評價。基此，除非
    輕罪中最輕本刑有較重於重罪之最輕本刑，而應適用刑法第
    55條但書規定重罪科刑之封鎖作用，須以輕罪之最輕本刑形
    成處斷刑之情形以外，則輕罪之減輕其刑事由若未形成處斷
    刑之外部性界限，自得將之移入刑法第57條或第59條之科刑
    審酌事項內，列為是否酌量從輕量刑之考量因子。是法院倘
    依刑法第57條規定裁量宣告刑輕重時，一併具體審酌輕罪部
    分之量刑事由，應認其評價即已完足，尚無過度評價或評價
    不足之偏失（最高法院109年度台上字第3936號判決要旨參
    照）。又犯洗錢防制法第14條之罪，在偵查或審判中自白者
    ，減輕其刑，洗錢防制法第16條第2項定有明文；而被告就
    上開洗錢犯行於偵查及本院審理期間均坦承不諱，有如前述
    ，依上開規定，原應依法減輕其刑，然被告所犯洗錢罪係屬
    想像競合犯其中之輕罪，依上開說明，僅由本院於後述依刑
    法第57條量刑時一併衡酌該部分減輕其刑事由，附此敘明。
㈥、量刑審酌：
    爰審酌被告正值青年，不思循正當途徑獲取所需，竟貪圖不
    法報酬，加入詐欺集團，擔任「取簿手」，並與詐欺集團成
    員共同隱匿詐欺取財犯罪所得之去向暨所在，使金流不透明
    ，亦使不法之徒得藉此輕易詐欺並取得財物、隱匿真實身分
    ，造成國家查緝犯罪受阻，並助長犯罪之猖獗，影響社會經
    濟秩序，危害金融安全，同時造成告訴人求償上之困難，其
    所生危害非輕，所為實值非難；惟考量被告犯後坦承犯行，
    態度尚可；兼衡被告所收取人頭帳戶之數量、其於該詐欺集
    團之角色分工非居於主導或核心地位，及其犯罪之動機、目
    的、素行（參本院卷第15至25頁之臺灣高等法院被告前案紀
    錄表）、個人犯罪所得、迄今尚未與告訴人和解並賠償所造
    成之損害；復參以被告於本院審理中自述高職畢業之教育程
    度，目前在監執行，先前從事汽修工作，與母親同住之生活
    狀況（本院卷第63頁）等一切情狀，量處如主文所示之刑。
三、沒收：
㈠、按犯罪所得，屬於犯罪行為人者，沒收之，但有特別規定者
    ，依其規定；再按前2項之沒收，於全部或一部不能沒收或
    不宜執行沒收時，追徵其價額，刑法第38條之1第1項、第3
    項分別定有明文。又共同正犯之犯罪所得，沒收或追徵，應
    就各人所分得之數額分別為之；先前對共同正犯採連帶沒收
    犯罪所得之見解，已不再援用及供參考（最高法院104年度
    第13次刑事庭會議決議意旨參照），此為最高法院近來一致
    之見解。
㈡、經查，被告因本案犯行拿到3千元之報酬乙節，業據其於本院
    審理中供述明確（本院卷第55、62頁），是其本案犯行之犯
    罪所得即為3千元，雖未扣案，仍應依刑法第38條之1第1項
    、第3項之規定，宣告沒收，於全部或一部不能沒收或不宜
    執行沒收時，追徵其價額。
據上論結，應依刑事訴訟法第273條之1第1項、第299條第1項前
段，判決如主文。
本案經檢察官甲○○提起公訴，檢察官簡志祥到庭執行職務。
中　　華　　民　　國　　111 　年　　9 　　月　　26　　日
                  刑事第十四庭  法  官  鄭琬薇
上列正本證明與原本無異。
如不服本判決，應於判決送達後20日內敘明上訴理由，向本院提
出上訴狀 (應附繕本) ，上訴於臺灣高等法院。其未敘述上訴理
由者，應於上訴期間屆滿後20日內向本院補提理由書「切勿逕送
上級法院」。
                                書記官  陳鴻慈
中　　華　　民　　國　　111 　年　　9 　　月　　26　　日
附錄本案論罪科刑之法條：
◎中華民國刑法第339條之4
犯第339條詐欺罪而有下列情形之一者，處1年以上7年以下有期
徒刑，得併科1百萬元以下罰金：
一、冒用政府機關或公務員名義犯之。
二、三人以上共同犯之。
三、以廣播電視、電子通訊、網際網路或其他媒體等傳播工具，
    對公眾散布而犯之。
前項之未遂犯罰之。

◎洗錢防制法第2條
本法所稱洗錢，指下列行為：
一、意圖掩飾或隱匿特定犯罪所得來源，或使他人逃避刑事追訴
    ，而移轉或變更特定犯罪所得。
二、掩飾或隱匿特定犯罪所得之本質、來源、去向、所在、所有
    權、處分權或其他權益者。
三、收受、持有或使用他人之特定犯罪所得。

◎洗錢防制法第14條
有第二條各款所列洗錢行為者，處7年以下有期徒刑，併科新臺
幣5百萬元以下罰金。
前項之未遂犯罰之。
前二項情形，不得科以超過其特定犯罪所定最重本刑之刑。

◎卷宗名稱及代號索引
編號 卷宗名稱 代號 1 111年度金訴字第1321號卷 本院卷 2 110年度少連偵字第154號卷一、二 偵卷一、二